臺灣高等法院刑事判決　　　　　　 95年度上更(二)字第703號
上　訴　人　臺灣臺北地方法院檢察署檢察官
上　訴　人
即　被　告　丙○○
選任辯護人　謝曜焜　律師
　　　　　　張香堯　律師
上列上訴人因被告貪污治罪條例等案件，不服臺灣臺北地方法院
92 年度訴字第1156號，中華民國93年6月15日第一審判決（起訴
案號：臺灣臺北地方法院檢察署91年度偵字第11462號），提起
上訴，本院判決後，經最高法院第2次發回更審，本院判決如下
：
    主  文
原判決關於丙○○部分撤銷。
丙○○連續行使偽造私文書，足以生損害於他人，處有期徒刑陸
月，如易科罰金，以銀元參佰元折算壹日。
    事  實
一、緣國立台北大學（下稱台北大學）於民國89年5月間規劃籌
    設「運動場暨地下停車場新建工程」（下稱新建工程），該
    新建工程預算金額為新台幣（下同）7億1千5百88萬1千4百7
    4元，由交通部、教育部及台北縣政府分別補助6分之4、6分
    之1，及6分之1。依教育部頒訂之「教育部部屬學校及館所
    營建工程小組工作細則」第5點（90年9月1日修正為「教育
    部工程規劃營建審議委員會作業要點」第3點）規定：「教
    育部部屬學校及館所於辦理工程營建規劃前，除依相關法律
    辦理外，應先向該部提出構想書及規劃設計所需經費預算」
    ，惟該校並未先行向教育部陳報規劃構想書，即將該工程上
    網公告招標，經莊耀山建築師事務所競圖參加評選得標。事
    後台北大學將莊耀山建築師事務所參加競圖投標時所附之「
    國立台北大學運動場地下停車場新建工程規劃構想書」陳報
    教育部審查，經教育部於89年11月7日以台高(3)字第89142
    964號函要求台北大學就構想書中部分項目補充修正，復因
    該新建工程有補助預算執行時限問題，教育部再於90年4月2
    6日以台高(3)字第90054386號函要求台北大學在時效內儘
    速就提報修正後之構想書報部審查。然莊耀山建築師事務所
    認規劃構想書不在該工程規劃設計監造合約範圍內，無法配
    合承作，並建議另行委託專家學者規劃，承辦人台北大學總
    務處營繕組技士杜承昌遂於90年5月22日簽請核示規劃人選
    以辦理規劃構想書事宜。時任台北大學總務長之邱祖賢（本
    院更(一)審改判無罪，檢察官不服上訴，經最高法院95年度台
    上字第5174號判決上訴駁回確定）遂要求為建築師之丙○○
    代為推薦知名學者製作構想書，俾利報教育部審核，丙○○
    復經由國立成功大學建築系（下稱成大建築系）教授陳耀光
    之介紹欲推薦該系教授甲○○。邱祖賢遂於90年5月29日在
    杜承昌所擬簽呈上，批示「……亟需一位學者專家依教育部
    規定彙整統合提報完整之『構想書』，經與莊建築師事務所
    聯繫，擬建請委託成大建築系王惟傑（筆誤，應係甲○○）
    教授辦理，委託細節擬另案報核」等情，經台北大學校長李
    建興於90年6月4日批准。
二、丙○○獲悉成大建築系教授陳耀光有意推薦該系教授甲○○
    ，乃於90年6月1日，在甲○○教授在台南市誠品書店舉辦之
    個人畫展上，向甲○○提及上開工程構想書合作之事，甲○○僅禮貌性表示有機會可互相切磋，並未同意合作，亦未授
    權丙○○可使用其名義以製作構想書等相關文件。然丙○○
    卻仍向台北大學總務長邱祖賢回報，稱已獲得甲○○同意。
    丙○○另經友人王光漢介紹委請學禮工程顧問有限公司專案
    經理乙○○（別名張竣程，本院更(一)審改判無罪，檢察官不
    服上訴，經最高法院95年度台上字第5174號判決上訴駁回確
    定）負責實際撰擬構想規劃書事宜後，隨即將乙○○之電話
    、聯絡資料交與不知情之台北大學總務長邱祖賢，邱祖賢再
    轉交予承辦人即總務處營繕組技士杜承昌，2人均誤認乙○○即係成大建築文教基金會甲○○之助理。嗣乙○○於90年
    6、7月間，向杜承昌取得莊耀山建築師事務所原先製作之新
    建工程規劃構想書、及報部表格等資料，而甲○○於暑假期
    間出國，丙○○未能取得聯繫。丙○○明知並未獲得甲○○
    之授權，竟基於偽造私文書及行使偽造私文書之概括犯意，
    對乙○○稱已獲得甲○○之授權，指示乙○○以「成大建築
    文教基金會」、「甲○○」之名義，製作報價單、及規劃構
    想書等文件行使，利用不知情之乙○○遂先於90年7月下旬
    ，偽造如附件一所示「成大建築文教基金會甲○○教授」名
    義之報價單（計劃名稱為承攬「國立台北大學地下停車場新
    建工程規劃構想計畫書」，計劃服務費：新台幣36萬元），
    完成後，利用乙○○於同年7月29日行使交予杜承昌，不知
    情之杜承昌於翌（30）日持該報價單轉呈不知情之總務長邱
    祖賢及校長李建興，報准辦理限制性招標及同意與成大建築
    文教基金會甲○○議價，足以生損害於成大建築文教基金會
    及甲○○本人。乙○○繼於同年7月下旬至8月初某日間，將
    取得之莊耀山建築師事務所製作之新建工程規劃構想書重新
    編排加封面，附加台北大學提供之表格及公文之方式，偽造
    成如附件二所示「國立台北大學運動場地下停車場新建工程
    規劃構想書」（日期為90年6月）多份，標明：「規劃單位
    ：成大文教建築基金會」（按乙○○將「成大建築文教基金
    會」誤繕為「成大文教建築基金會」）、「規劃主持人：甲○○」，完成後，再於90年8月1日將規劃構想書10本送至台
    北大學行使交與不知情之杜承昌，杜承昌則於90年8月9日簽
    請不知情之總務長邱祖賢及校長李建興，由臺北大學以北
    大總字第5143號函，將偽造如附件二所示「新建工程規劃構
    想書10本」函送教育部行使，均足以生損害於成大建築文教
    基金會及甲○○。惟教育部仍發函要求修正該構想書，輾轉
    由杜承昌聯繫乙○○，由乙○○將構想書按照教育部要求略
    為調整後，復偽造同一名義如附件三所示「國立台北大學運
    動場地下停車場新建工程規劃構想書修正書」（「規劃單位
    ：成大文教建築基金會」、「規劃主持人：甲○○」，日期
    為90年9月4日）多份，完成後，於90年9月3日送交不知情杜
    承昌行使，經杜承昌簽請台北大學總務長邱祖賢及校長李建
    興同意後，由臺北大學以90年9月4日北大總字第5852號函
    將偽造之構想書修正書10本陳報教育部行使，亦均足以生損
    害於成大建築文教基金會及甲○○本人。杜承昌嗣按採購程
    序，以上開偽造之報價單，簽請准予與「成大建築文教基金
    會」辦理議價手續，經總務長邱祖賢核定底價為34萬3千2百
    20元，並通知乙○○於90年9月10日上午11時前往台北大學
    議價，惟因乙○○並未取得「成大建築文教基金會」之委託
    書而不能辦理議價程序。事後丙○○於90年9月16日至台南
    市與甲○○見面，表示已經以「甲○○」名義完成前開構想
    書、修正書等手續，希望甲○○能配合承認該案，甲○○始
    得悉上情，並向教育部檢舉，因而查獲上情。
三、案經法務部調查局北部地區機動工作組（下稱北機組）移請
    臺灣臺北地方法院檢察署檢察官偵查起訴。
    理  由
一、關於證據能力之說明：
（一）按被告以外之人於審判外之言詞或書面陳述，除法律有規
      定者外，不得作為證據，刑事訴訟法第159條第1項固定有
      明文。惟被告以外之人於審判外之陳述，雖不符同法第15
      9條之1至之4之規定，而經當事人於審判程序同意作為證
      據，法院審酌該言詞陳述或書面陳述作成時之情況，認為
      適當者，亦得為證據。又當事人、代理人或辯護人於法院
      調查證據時，知有第159條第1項不得為證據之情形，而未
      於言詞辯論終結前聲明異議者，視為有前項之同意，同法
      第159條之5亦定有明文。立法意旨在於傳聞證據未經當事
      人之反對詰問予以核實，原則上先予排除。惟若當事人已
      放棄反對詰問權，於審判程序中表明同意該等傳聞證據可
      作為證據；或於言詞辯論終結前未聲明異議，基於尊重當
      事人對傳聞證據之處分權，及證據資料愈豐富，愈有助於
      真實發見之理念，且強化言詞辯論主義，使訴訟程序得以
      順暢進行，上開傳聞證據亦均具有證據能力。
（二）本件證人證人賴榮平、乙○○、邱祖賢、蔡東益、甲○○
      曾於接受調查時為陳述，其性質雖屬傳聞證據，然其等所
      為之上開調查詢問筆錄內容，經本院於審理程序中予以提
      示並告以要旨，且各經檢察官、辯護人及被告丙○○表示
      意見，其等已知上述證詞乃傳聞證據，且均表示對該等證
      據之調查沒有意見，而未於言詞辯論終結前對該等證據內
      容聲明異議（見本院卷審判筆錄），本院審酌上開調查詢
      問筆錄作成時，核無違法取證或其他瑕疵，認為以之作為
      本案之證據亦屬適當，依據上開規定，該等詢問證詞對被
      告而言，自有證據能力。
二、認定犯罪事實所憑證據及理由：
（一）台北大學興建「運動場暨地下停車場新建工程」，因教育
      部要求儘速就原委託規劃設計之莊耀山建築師事務構想書
      修正，臺北大學經與莊耀山建築師事務所人員交涉後，該
      所認不在原委託範圍內而不願承作，臺北大學遂另行辦理
      採購等情，業經證人即臺北大學承辦人杜承昌於北機組調
      查詢問（見調查卷第101頁、第121頁）、偵查（見偵查卷
      第57頁背面）、原審（原審93年1月13日審判筆錄）、本
      院上訴審（見本院上訴審卷94年3月29日審判筆錄）、及
      莊耀山建築師事務所設計組組長蔡東益於調查時（見調查
      卷第84頁至第86頁）、原審（見原審93年1月13日審判筆
      錄）結證無訛，並有教育部89年11月7日台高(3)字第891
      42964號函（見調查卷第126頁、第127頁）、及90年4月26
      日台高(3)字第90054386號函可稽（見調查卷第125頁）
      。
（二）台北大學總務處營繕組技士杜承昌於90年5月22日以簡簽
      陳述上情，並請核示規劃人選辦理規劃事宜，經總務長邱
      祖賢批示，由成大建築系教授王維傑（按係潔之誤載）辦
      理，由台北大學校長李建興核示後（見調查卷第175頁）
      。90年7月29日乙○○交付如附件一所示「成大建築文教
      基金會甲○○」名義之報價單（見調查卷第130頁）於台
      北大學杜承昌，杜承昌於翌（30）日以該報價單為附件，
      簽呈擬請辦理限制性招標與成大建築文教基金會議價（見
      調查卷第16頁）；杜承昌並提供莊耀山建築師事務所撰寫
      之構想書及相關資料與乙○○（見調查卷第104頁），乙○○遂先後提交如附件二所示以「成大文教建築基金會及
      甲○○」名義製作之前開構想書、及如附件三所示以「成
      大文教建築基金會及甲○○」名義製作之前開構想書修正
      書於台北大學杜承昌，杜承昌簽請台北大學總務長、校長
      李建興同意後，分別於90年8月9日以月4日北大總字第
      5852號函（見調查卷第177頁），及90年9月4日北大總
      字第5852號函（見調查卷第180頁）陳報教育部。杜承昌
      復於90年9月擬定臺北大學營繕工程核定底價請示單（見
      調查卷第183頁）、「國立臺北大學運動場暨地下停車場
      之構想書規劃費底價核定表」，同年9月10日由總務長邱
      祖賢核定底價為34萬3千2百20元（見調查卷第184頁），
      杜承昌於同日上午11時邀約乙○○議價，然屆時乙○○未
      攜帶「成大建築文教基金會」之委託書，以致無法進行議
      價，亦有台北大學90年9月10日新建工程規劃構想書議價
      紀錄（見調查卷第185頁）等文件可稽。
（三）證人甲○○於北機組調查詢問、偵查及原審證稱：於90年
      6月間，在臺南市誠品書店舉行畫展中，與被告碰面閒聊
      中，被告談及與台北大學總務長邱祖賢熟稔，該校綜合活
      動中心設計案待承作，盼甲○○得以指導，僅禮貌性回應
      可以互相切磋，並未承諾研擬辦理構想書，亦未同意掛名
      製作，且基金會正式名稱係「財團法人成大建築文教基金
      會」等情綦詳（見北機組卷第60頁至第62頁、偵查卷第80
      頁至第82頁、原審93年1月13日審判筆錄、本院上更(一)字
      卷95年5月11日審判筆錄）。證人即「財團法人成大建築
      文教基金會」執行秘書賴榮平亦於北機組調查詢問時陳稱
      ：該基金會不知有此項工程，未參與相關議價過程，更未
      接受臺北大學委託從事工程規劃構想書製作（北機組調查
      卷第70頁）等語。
（四）被告於91年4月10日北機組調查詢問時供稱：「張俊誠
      （即乙○○）於90年6月間，向台北大學取得構想書等相
      關資料交給我後，我因為甲○○出國，所以資料無法交給
      他，加上台北大學催得很急，…，所以我就自做主張，指
      導張俊誠，把構想書加以修正，再等甲○○回國後交給他
      過目。」等語（北機組卷第22頁）；另被告於91年4月30
      日北機組詢問時亦明確供稱：修正報部之構想書，未經甲○○同意，甲○○對於張俊誠修正構想書送交臺北大學，
      臺北大學再將該構想書報部之事，完全不知情等語（北機
      組卷第35頁）；被告在偵查中亦坦承：「（你有無向甲○○以掛名方式補正計畫書修正？）沒有。我有提到要修
      正計畫書，但未提及用掛名方式。」等語（偵查卷第107
      頁）；被告於原審亦坦承：沒有說請甲○○掛名等語（
      原審卷第322頁反面）。參以，被告亦供承：事後曾於90
      年9月16日南下與證人甲○○情商追認之事，同年12月11
      日與成大建築系系主任張家祥、陳耀光教授及甲○○協商
      ，關於未經甲○○允諾而製作構想書及構想書修正書之事
      ，繼而與台北大學總務長邱祖賢相偕於91年1月11日登門
      ，要向甲○○道歉未果，留下邱祖賢之致歉信函，同年1
      月14日2人再至成大建築系，由陳耀光教授陪同，央求甲○○原諒及解決等情，核與證人陳耀光於原審證述之情節
      相符（原審93年4月20日審判筆錄）。被告既係實際與甲○○接洽者，對於甲○○是否確有同意承辦構想書業務，
      自無不知或模稜兩可之處。參以被告未提供甲○○本人之
      聯絡方式予邱祖賢，卻擅自囑由乙○○與臺北大學聯絡，
      及負責構想書修正之撰擬事宜，甚且事後懇求甲○○配合
      追認，益徵被告明知未得甲○○授權製作報價書、構想書
      、及構想書修正書。另被告坦認乙○○曾將取自臺北大學
      之資料及修正完成之構想書交其過目（見調查卷第21頁）
      ，核與乙○○所供，由被告指導且共同撰寫等情相符（見
      調查卷第50頁）相符。由上觀之，被告確係在未經甲○○
      同意及授權之情形下，即擅自指示乙○○以「成大文教建
      築基金會」及「甲○○」之名義，製作上開報價單、構想
      書、及構想書修正書，並予以行使該等文書。自屬行使偽
      造之私文書無疑，且均足以生損害於財團法人成大建築文
      教基金會及甲○○本人。
（五）此外，並有證人即台北大學總務長邱祖賢所撰向甲○○致
      歉信函影本（調查卷第187頁至第191頁），被告利用不知
      情證人乙○○製作如附件一所示「成大建築文教基金會甲○○報價單」（見調查卷第130頁），如附件二所示以「
      成大文教建築基金會」、「甲○○」名義之規劃構想書（
      見調查卷第179頁），及如附件三所示以「成大文教建築
      基金會」、「甲○○」名義之規劃構想書修正書（見調查
      卷第182頁）等文件附卷足憑。
（六）綜上所述，本件事證明確，被告犯行洵堪認定。
三、對於被告辯解之判斷：
    被告辯稱：甲○○在法庭所說不完整，他讓我感覺到他有同
    意，我跟他見面2次，有提到活動中心的事，這個計畫我沒
    有圖謀，我只是推薦甲○○，是甲○○覺得沒有尊重他。我
    與當初說整理完後，會給甲○○看，但乙○○沒有給他看，
    我只知道規劃構想書，我一再強調要給甲○○看，但乙○○
    直接送給台北大學，台北大學送到教育部，我都不知道，就
    直接給台北大學，這樣對甲○○失信，後來再寫致歉函也於
    事無補等語。然查，被告既係實際與甲○○接洽者，對於甲○○是否確有同意承辦構想書業務，自無不知或模稜兩可之
    處。參以被告未提供甲○○本人之聯絡方式予邱祖賢，卻擅
    自囑由乙○○與臺北大學聯絡，及負責構想書修正之撰擬事
    宜，甚且事後懇求甲○○配合承認上情，益徵被告知悉未得
    甲○○授權製作構想書及構想書修正書。另被告坦認乙○○
    曾將取自臺北大學之資料及修正完成之構想書交其過目（北
    機組調查卷第21頁），核與乙○○所供由被告指導且共同撰
    寫等情相符（北機組調查卷第50頁）相符。被告上開所辯，
    無非事後卸責之詞，不足採信。
四、法律修正之比較適用：
    被告行為後，刑法於94年2月2日修正公布，於95年7月1日施
    行。按行為後法律有變更者，適用行為時之法律，但行為後
    之法律有利於行為人者，適用最有利於行為人之法律，現行
    刑法第2條第1項訂有明文。茲就本案有關之新舊法比較部分
    ，臚列如下：
（一）關於連續犯部分：修正前刑法第56條原規定：「連續數行
      為而犯同一罪名者，以一罪論。但得加重其刑至2分之1」
      ，修正後之刑法已刪除上開連續犯之條文規定，則被告多
      次犯罪行為，即應就各次行為分別論罪科刑，再依數罪併
      罰之規定分論併罰；修正前第56條規定，較有利於被告。
（二）刑法第33條第5款有關罰金之最低數額部分，刑法分則編
      各罪所定罰金之貨幣單位原為銀元，修正前刑法第33條第
      5款規定：「罰金：（銀元）1元以上」，而銀元與新臺幣
      間之折算，依現行法規所定貨幣單位折算新臺幣條例規定
      ，以銀元1元折算新臺幣3元；修正後刑法第33條第5款則
      規定：「罰金：新臺幣1,000元以上，以百元計算之」；
      經比較新舊法之規定，修正後刑法第33條第5款所定罰金
      之最低數額，較之修正前提高，自以修正前刑法第33條第
      5款之規定有利於被告。
（三）修正前刑法第41條第1項前段規定：「犯最重本刑為5年以
      下有期徒刑以下之刑之罪，而受6個月以下有期徒刑或拘
      役之宣告，因身體、教育、職業、家庭之關係或其他正當
      事由，執行顯有困難者，得以1元以上3元以下折算1日，
      易科罰金」，又被告行為時之易科罰金折算標準，修正前
      罰金罰鍰提高標準條例第2條前段（現已刪除）規定，就
      其原定數額提高為1百倍折算1日，則本件被告行為時之易
      科罰金折算標準，應以銀元1百元以上，3百元以下折算1
      日，經折算為新臺幣後，應以新臺幣3百元以上，9百元以
      下折算1日。惟修正後刑法第41條第1項前段則規定：「犯
      最重本刑為5年以下有期徒刑以下之刑之罪，而受六個月
      以下有期徒刑或拘役之宣告者，得以新臺幣1千元、2千元
      或3千元折算1日，易科罰金」。比較修正前後之易科罰金
      折算標準，以修正前刑法第41條第1項之規定，較有利於
      被告。
五、論罪之理由：
    被告利用不知情之乙○○，製作如附件一所示「國立台北大
    學地下停車場新建工程規劃構想計畫書」之報價單、如附件
    二所示「國立台北大學運動場地下停車場新建工程規劃構想
    書」、如附件三所示「國立台北大學運動場地下停車場新建
    工程規劃構想書修正書」；其偽造之規劃單位為：「成大建
    築文教基金會」「成大文教建築基金會」、規劃主持人為「
    甲○○」，有表明規劃製作單位與主持人之用意，並利用乙○○、向台北大學承辦人杜承昌、總務長邱祖賢、校長李建
    興行使，附件二、三並由台北大學李建興轉向教育部行使，
    核被告所為，係犯刑法第216條、第210條之行使偽造私文書
    罪（參照最高法院49年臺非字第24號判例）。被告利用不知
    情之乙○○連續多次為偽造「成大建築文教基金會」、「成
    大文教建築基金會」、「甲○○」名義之私文書，及透過乙○○輾轉利用不知情之臺北大學承辦人杜承昌、總務長邱祖
    賢、台北大學校長李建興，或繼續向教育部行使偽造私文書
    ，為屬間接正犯。其偽造私文書之低度行為，為行使之高度
    行為所吸收，不另論罪。被告利用不知情之乙○○偽造「成
    大建築文教基金會」、「成大文教建築基金會」、及「甲○○」名義之如附件一所示報價單、如附件二所示「國立台北
    大學運動場地下停車場新建工程規劃構想書」及如附件三所
    示之修正書，並持以行使，同時損害於成大建築文教基金會
    及甲○○本人，被告係以一行為觸犯數罪名，應依刑法第55
    條前段想像競合犯規定，從一重處斷。被告先後多次行使偽
    造私文書之犯行，時間緊接，所犯又係構成要件相同之罪名
    ，顯係基於概括犯意反覆為之，應依修正前刑法第56條規定
    ，論以連續犯，並加重其刑。
六、撤銷改判之理由：
    原審就被告部分，予以論科，固非無見。惟查：(1)本案不能
    證明邱祖賢、乙○○與被告共同犯罪，邱祖賢、乙○○業經
    判決無罪確定，原審判決將2人論為共同正犯，已有未合。
    (2)乙○○係於90年8月1日將偽造之構想書10本寄交杜承昌，
    原判決將該日期誤為8月11日，復認定杜承昌直接於同年8月
    9日函送教育部行使，自與卷內證據資料不符，且認定之事
    實相互矛盾。(3)原判決將被告利用乙○○先後偽造之如附件
    二構想書、及如附件三構想書修正書，均記載為構想書，未
    加以區別。(4)被告利用不知情之乙○○偽造成大建築文教基
    金會及甲○○名義之報價單、「國立台北大學運動場地下停
    車場新建工程規劃構想書」及其修正書，並持以行使，同時
    損害於「財團法人成大建築文教基金會」及「甲○○」，則
    被告應係以一行為觸犯數罪名，應依刑法第55條前段想像競
    合犯規定，從一重處斷，原判決未依想像競合犯規定論處，
    亦有未合。檢察官上訴意旨則略以：被告自65年間執業建
    築師起迄本案發生之90年間，期間長達25年之久，本其專業
    知識及判斷能力，本件規劃構想書之修改無庸10萬元，原判
    決違背常人知識經驗及社會通念，逕行認定被告等所報價額
    並非浮報。公家機關工程採購案之請款程序嚴謹，付款之
    方式係直接匯入契約相對人之帳戶，或簽發以契約相對人為
    受款人之支票。被告雖利用乙○○偽造「甲○○」、「成大
    建築文教基金會」及「成大文教建築基金會」名義提出，認
    構成貪污治罪條例第4條第1項第3款、第2項之舞弊未遂罪；
    惟本院認被告係開業建築師，既非依據法令從事公務之人員
    ，亦非受公務機關委託承辦公務之人，及與任何上開人員共
    犯貪污治罪條例之罪，自非該條例處罰對象，與貪污治罪條
    例之構成要件有間（詳理由七）；檢察官對於被告部分之上
    訴，為無理由。被告上訴意旨則仍執前詞，否認犯罪，亦無
    理由。然原判決就被告部分既有前揭可議之處，即屬無可維
    持，應由本院將原判決關於被告部分撤銷改判。爰審酌被告
    係因有意協助友人邱祖賢及臺北大學順利完成上開構想書報
    部審查核備相關事宜，而為本案犯罪動機，事後亦曾試圖獲
    取被害人甲○○諒解救，且其偽造之報價書、構想書、修正
    書之規劃單位及主持人為「成大建築文教基金會」及「甲○○」，臺北大學有關簽呈記載之委託人及議價對象亦均為成
    大建築文教基金會，若將來有報酬，亦僅能由基金會領取，
    亦即該案將來勢必取得成大建築文教基金會及甲○○之同意
    後始能完成法定之發包、議價等程序，被告本身並無從中取
    得任何不法所得，因一時失慮罹犯刑章，及犯罪後之態度等
    一切情狀，量處有期徒刑6月，並依修正前刑法第41條第1項
    規定，諭知易科罰金之折算標準。至如附件一所示文件上「
    成大建築文教基金會」及「甲○○」；如附件二、三所示文
    件上「成大文教建築基金會」及「甲○○」，係表明著作人
    ，且以打字方式為之，尚非署名，不予宣告沒收。
七、其他公訴之處理：
（一）公訴意旨另以：被告丙○○前開行為，亦涉犯貪污治罪條
      例第4條第1項第3款、第2項之經辦公用工程浮報價額舞弊
      未遂罪嫌。
（二）訊據被告堅詞否認有浮報價額圖利舞弊之犯行。辯稱報價
      內容並非單純修改提供構想書而已，服務內容尚包括同臺
      北大學相關承辦人員出席教育部審查會議、出席學校期中
      、期末簡報、及應校方要求提供顧問諮詢服務等項目，並
      無浮報價額可言等語。經查：
    (一)按貪污治罪條例之犯罪主體，依該條例第2條、第3條規定
      ，係以依據法令從事公務之人員、受公務機關委託承辦公
      務之人，及與上開人員共犯本條例之罪者為處罰對象。且
      按貪污治罪條例第4條第1項第3款所規定之「建築或經辦
      公用工程或購辦公用器材、物品、浮報價額、數量、收取
      回扣或有其他舞弊情事」罪，其中「浮報價額、數量、收
      取回扣」之行為，應屬例示規定，所謂「其他舞弊之情事
      」乃屬概括規定，應係指「意圖為不法之利益，在建築或
      經辦公用工程或購辦公用器材時，為與浮報價額、數量或
      收取回扣相類之手段，以獲取不法利益之行為」；至所謂
      「浮報價額」，係指就原價格故為提高，以少報多，從中
      圖利（最高法院75年台上字第5136號判決意旨參照）。
    (二)被告係開業建築師，既非依據法令從事公務之人員，亦非
      受公務機關委託承辦公務之人，及與任何上開人員共犯貪
      污治罪條例之罪，自非該條例處罰對象。
    (三)觀諸上開教育部89年11月7日台高(3)字第89142964號函
      、及90年4月26日台高(3)字第90054386號函之內容，本
      案構想書之補陳及修正，係依教育部函指示修改增加之項
      目而辦理，教育部並未要求台北大學須以何人名義或以何
      種形式提出，僅有補助預算執行時限問題，而台北大學僅
      係新建工程之業主，並非專門建築規劃單位，缺乏實質修
      正構想書之能力，原規劃設計之莊耀山建築師事務所復因
      認此部分不在合約範圍之內而不願承作，自未能強求台北
      大學總務處營繕人員自行修正。台北大學為符合教育部前
      開函文意旨規定，將構想書修正案發包由專業承攬，並自
      工程款中支付酬金，於法尚無違背。
    (四)證人賴榮平、馮小明，及杜承昌等人固證稱由總務長邱祖
      賢最終核定之底價34萬3千2百20元過高等語，然其所憑之
      理由，乃以因該構想書修正書係抄自莊耀山建築師事務所
      原規劃構想書（見北機組卷第70頁、第93頁、第105頁、
      原審卷93年1月13日審判筆錄）。按證人馮小明及杜承昌
      並非從事建築設計有關之專業人士，所為上開證言，核屬
      個人臆測之詞而無證據能力；至證人賴榮平僅泛稱價格過
      高，並未提出工程實務具體計算構想書製作之酬金方式，
      檢察官亦未就此舉證該構想書應有價額、以基金會名義及
      個人名義製作構想書之計價方式，有無差別？合理價額為
      何？究係如何浮報？遍觀全卷，事證均付之闕如。佐以教
      育部本即要求自莊耀山建築師事務所之構想書修正報呈，
      自不能僅以本案之構想書，係援用改作自莊耀山建築師事
      務所之構想書，率爾認定本案構想書酬金過高，所報價額
      係屬浮報，而有詐欺之情事。況查依乙○○製作報價單所
      載，服務內容計有：「一出席教育部審查會議。二出席學
      校期中、期末簡報。三應校方要求提供顧問諮詢服務。四
      提供規劃構想書十份。」等4項，並非單純提供規劃構想
      書而已，而其中陪同臺北大學承辦人員出席教育部審查會
      議、出席校內簡報、及提供顧問諮詢服務等事項，均需耗
      費時間、準備資料、並隨時提供專業判斷意見，而證人馮
      小明、杜承昌、賴榮平之證言，均未此等部分予以考量，
      自不能僅憑該構想書係出自沿襲莊耀山建築師事務所之原
      始構想書乙節，即認報價金額及邱祖賢核定之底價係顯不
      相當。再查邱祖賢並不知該報價單，係出於偽造，而乙○○製作之報價單記載服務費為36萬元（北機組調查卷第15
      頁），台北大學對於該構想書規劃費之工程預算為36萬元
      ，承辦人杜承昌擬定之底價為34萬5千元，邱祖賢核定之
      底價則為34萬3千2百20元，較杜承昌擬定之底價更低，有
      底價核定表影本可考（北機組調查卷第184頁），由此亦
      難認邱祖賢有何浮報價額或其他舞弊情事，被告自亦無此
      部分之貪污犯行可言。
    (五)此外，又查無其他確切證據足以證明被告有貪污犯行，自
      屬不能證明被告此部分犯罪。惟因檢察官認此部分與上開
      有罪部分，有牽連犯之裁判上一罪關係，爰不另為無罪之
      諭知。
八、適用法律：
刑事訴訟法第369條第1項前段、第364條、第299條第1項前段，
刑法第2條第1項、第216條、第210條、第55條，修正前刑法第56
條、第41條第1項前段、修正前罰金罰鍰提高標準條例第1條前段
、第2條。
本案經檢察官許睦坪到庭執行職務。
中　　華　　民　　國　　96　　年　　5 　　月　　9 　　日
　　　　　　　　　刑事第十三庭  審判長法　官  王  炳  梁
　　　　　　　　　　　　　　　　　　  法　官  李  錦  樑
　　　　　　　　　　　　　　　　　　  法　官  林  婷  立
以上正本證明與原本無異。
如不服本判決，應於收受送達後十日內向本院提出上訴書狀，其
未敘述上訴之理由者並得於提起上訴後十日內向本院補提理由書
（均須按他造當事人之人數附繕本）。
                                      書記官   廖  逸  柔
中　　華　　民　　國　　96　　年　　5 　　月　　9 　　日
附錄本案論罪科刑法條全文：
中華民國刑法第216條：
行使第210條至第215條之文書者，依偽造、變造文書或登載不實
事項或使登載不實事項之規定處斷。
中華民國刑法第210條：
偽造、變造私文書，足以生損害於公眾或他人者，處5年以下有
期徒刑。
